【裁判字號】    98,訴,535
【裁判日期】    990412
【裁判案由】    給付借款
【裁判全文】
臺灣雲林地方法院民事判決               98年度訴字第535號
原      告  甲○○
兼上一人
訴訟代理人  丁○○
被      告  丙○○
被      告  乙○○
上列當事人間請求清償債務事件，本院於民國99年3 月29日言詞
辯論終結，判決如下：
    主      文
原告之訴駁回。
訴訟費用由原告負擔。
    事實及理由
一、原告之主張與聲明：
  (一)原告起訴主張：被告丙○○持被告乙○○及龍鑫營造工程股
    份有限公司簽發之支票，向原告借款，被告丙○○並在支票
    上背書作為共同借款人，陸續借款總計支票面額新臺幣（下
    同）350 萬元，今因票已經過一年了，所以請求給付借款
    250 萬元，請求被告清償所借款項等情。
   (二)聲明：被告應給付原告250 萬元，其中70萬元自91年8 月5
     日起，80萬元自91年8 月15日起，100 萬元自91年10月30
     日起，均至清償日止，按年息5 ％計算之利息。（同支付
     命令聲請狀）
  (三)對被告答辯則改稱：被告丙○○利用他兒子的票來跟我的股
    東沈淑媛借款，因為沈小姐與我們有合作關係，所以借款就
    由原告二人來請求等情。
二、被告之陳述與聲明：
  (一)被告2 人與原告均不認識，原告2 人應為討債公司，被告丙○○與訴外人沈淑瑩間，於過去有金錢往來，但被告否認有
    向原告或訴外人沈淑瑩借款。
  (二)被告丙○○另稱與訴外人沈淑瑩間雖有金錢往來，但需沈淑
    瑩本人出面，才能核對處理；前因沈淑瑩之介紹而認識一位
    自稱韋端弟弟韋正中之人，以李登輝先生要籌建玉山大學，
    建校時會有土木工程，要給被告丙○○的兒子乙○○處理，
    以致被告丙○○誤信而交付支票給韋正中，惟事後查證係一
    場騙局，訴外人等人尚未出面處理此等支票與金錢之糾葛。
  (三)綜上，本件原告之訴顯無理由，為此請求駁回原告之訴，並
    聲明如主文。
三、兩造爭執事項：
    1.兩造間或訴外人與被告間有無系爭借貸關係存在？
    2.原告2人以債權人身分行使權利，有無理由？
四、本院得心證之理由：
  (一)按當事人主張有利於己之事實者，就其事實有舉證之責任，
    民事訴訟法第277 條前段定有明文。而請求履行債務之訴，
    除被告自認原告所主張債權發生原因之事實外，應先由原告
    就其主張此項事實，負舉證之責任，必須證明其為真實後，
    被告於其抗辯事實，始應負證明之責任，此為舉證責任分擔
    之原則，亦有最高法院43年台上字第377 號判例意旨可資參
    照。次按稱消費借貸者，謂當事人一方移轉金錢或其他代替
    物之所有權於他方，而約定他方以種類、品質、數量相同之
    物返還之契約，民法第474 條笫1 項復有明文。是以，當事
    人主張與他方有消費借貸關係存在者，依上規定及判例意旨
    ，自應就該借貸意思互相表示合致及借款業已交付之事實，
    均先負舉證之責任，如未能證明即不能認為有所述借貸關係
    存在。又依舉證法則，當原告於其所主張之起訴原因，不能
    為相當之證明，而被告就其抗辯事實，已有相當之反證者，
    當然駁回原告之請求（最高法院20年上字第2466號判例意旨
    參照）。況且，民事訴訟如係由原告主張權利者，應先由原
    告負舉證之責，若原告先不能舉證，以證實自己主張之事實
    為真實，則被告就其抗辯事實即令不能舉證，或其所舉證據
    尚有疵累，亦應駁回原告之請求（最高法院17年上字第917
    號判例意旨參照）。
  (二)本件原告主張被告欠其借款250 萬元，固據原告提出匯款申
    請書、支票等件影本為憑，惟查：
    1.上揭匯款之匯款人係訴外人沈淑瑩並非原告，且被告亦稱
      與沈淑瑩間固有金錢關係，但非借貸關係等語；又此一匯
      款之事實及匯款之證據，並未能顯示匯款之目的為何，遑
      論借貸關係之合意、債貸內容如利息、清償期、清償方式
      等借貸契約內容，殊難僅以上開證據，遽認原告丁○○、
      甲○○2 人與被告丙○○、乙○○2 人間有「消費借貸」
      關係之事實，原告2 人自仍應就兩造間有借貸契約之有利
      事實，負舉證責任。
    2.況且，原告自始自至終，均自承其所稱系爭借貸關係（契
      約），係存在訴外人與被告丙○○之間。
    (1)原告於本院簡易庭審理時，原告先稱「請求給付借款。因
      為票已經超過一年了，所以要軋票的時候已被禁止。」「
      被告丙○○利用他兒子的票來『跟我的股東沈淑媛借錢，
      因為沈小姐與我們有合作關係，所以借款就由原告二人來
      請求。」（98虎簡字第111 號98年12月9 日言詞辯論筆錄
      參照）已見被告2 人與原告間並無借貸關係，原告2 人並
      非債權人，而被告乙○○，非但未曾出面與原告談借貸，
      亦未與訴外人談過借貸情事，則被告乙○○應否負借貸債
      務人責任，亦非無疑。
    (2)原告於99年3 月29日改稱「（問：借款的事情是何人與何
      人談的？）是張淑媛與丙○○談的，有開支票，匯入乙○○的戶頭。」「（問：何人與丙○○談借款？）張淑媛。
      」已見原告對訴外人之姓名已有錯誤。當本院提示匯款申
      請書，並問為何是沈淑瑩匯款？原告又改稱「匯款人與談
      借款的人都是同一個人就是沈淑瑩。」系爭匯款申請書係
      原告當庭提出，卻不知匯款人並非張淑媛，卻仍當庭口稱
      張淑媛姓名，益見原告與訴外人間是否熟稔，確有可疑。
    (3)嗣原告又稱「（問：你與沈淑瑩或沈淑媛有何關係？）是
      沈淑瑩，我們是姨表，因為他經營國際建築經理公司，我
      有當他公司的顧問，我們關係密切。」「……數年前沈淑
      瑩有跟我提了好幾次，所以我就出面來要錢。甲○○是在
      我公司的人，他幫我開車，我從台北下來，如果我不能到
      ，也可以請他幫忙。」（本院99年3 月29日言詞辯論筆錄
      參照）亦見原告2 人是否真實取得系爭票據之權利或僅代
      他人出面處理債務，顯有可疑；參以被告丙○○曾當庭質
      疑原告2 人為討債公司，並要求原告使訴外人到庭等情，
      可認原告2 人是否為系爭支票之權利人，既有可疑，原告
      以上開罹於時效之支票作為借款請求權之依據，既乏其他
      佐證，尚難逕以原告一方之言詞陳述作為權利憑據。
    3.承上，雖被告2 人與訴外人間是否有權利義務等糾葛，尚
      不能率斷，然依原告自陳之內容及對上開事證之陳述等情
      ，確實可認斷原告2 人與被告間，非但不相識，兩造彼此
      間，均無直接之金錢往來關係，足信原告2 人間與被告2
      人之間，自始即無借貸契約存在。
  (三)第按債權之讓與，非經讓與人或受讓人通知債務人，對於債
    務人不生效力。但法律另有規定者，不在此限。受讓人將讓
    與人所立之讓與字據提示於債務人者，與通知有同一之效力
    。民法第297 條定有明文。
    1.本件自送本院民事庭以來，本院即先以書面要求原告「請
      陳報原告於98年12月9 日所稱【沈淑媛】其人之正確姓名
      及具體之身分資料（姓名、年籍、身分證字號、應受送達
      處所？）請具體說明【沈淑媛】與本案之關係？」惟原告
      置若罔聞，其後本院將準備程序筆錄所為本件爭點之整理
      送達原告，惟迄本院行言詞辯論時，原告仍未提出準備書
      狀詳述其所主張之借貸契約內容，亦未能前後一致地說明
      原告與訴外人之關係，遑論舉證證明原告如何取得其所稱
      借款關係之債權人地位等情。
    2.本件揆以上開債權移轉之規定，縱認沈淑瑩與被告間有金
      錢糾葛，惟原告僅執有上開匯款資料、支票影本為據；況
      且，原告丁○○亦多次自承其係代替有姨表關係之訴外人
      出面處理（討債）等語，此外，並未見原告提出任何債權
      讓與之憑證，殊難認原告已取得債權人地位。
    3.本件原告關於其所主張前將金錢借貸給被告之人為何人一
      節，先稱沈淑媛（98虎簡字第111 號98年12月9 日言詞辯
      論筆錄參照）其後，原告於99年3 月29日言詞辯論時則稱
      為【張淑媛】，亦見原告與訴外人間似並不熟稔，致對訴
      外人之姓名稱呼有誤。
    4.嗣本院提示原告所提出之匯款申請書上之匯款人係沈淑瑩
      ，原告才改稱訴外人為沈淑瑩，均有上開筆錄附卷可稽。
      佐以被告2 人當庭多次質疑原告僅係討債公司之人，被告
      並稱若要處理被告與沈淑瑩間之金錢糾葛，應由沈淑瑩出
      面等語。而原告丁○○僅一再以訴外人係其遠房姨表妹才
      出面代為處理等語應對。「（問：既然談借款與匯款的人
      都是沈淑瑩，為何是原告二人來催討？）他交代我處理，
      我與沈淑瑩有合夥不動產，他是我的姨表妹。」（本院99
      年3 月29日言詞辯論筆錄參照）由原告自承之事實，可認
      原告與訴外人就本件金錢關係，確無直接關係，則被告與
      訴外人間本件金錢糾葛，並非原告一方出面即可澄清。
    5.被告丙○○1 人固坦承與訴外人沈淑瑩間有金錢往來，惟
      另辯稱當時因沈淑瑩介紹自稱韋端弟弟韋正中之人，以李
      登輝先生要籌建玉山大學，建校時會有土木工程要給被告
      丙○○兒子處理，以致被告丙○○誤信而交付支票給韋正
      中，惟事後查證係一場騙局，訴外人等人尚未出面處理此
      等金錢糾葛，原告並提出「玉山大學第一期新建工程施工
      合約書」影本附卷為憑。參以原告就所稱借款250 萬元於
      被告一節，非但未立字據，未就還款方式等情為約定，顯
      與一般人對現金調度之習慣或常情有間。再佐以上述原告
      本人與被告2 人之間，無任何金錢往來，縱然原告所稱訴
      外為債權人屬實，然被告既對訴外人能否行使權利等情提
      出抗辯，原告自應就被告所提對抗事由，予以說明或因應
      。惟關於原告所稱訴外人與被告間究有何金錢糾葛一節，
      在原告面對被告質疑、抗辯時，並無法當庭澄清或舉證反
      駁，僅一再當庭疾言厲色要被告欠錢還錢等語，兩相對照
      ，原告既無法澄清或反駁被告之抗辯，可認被告所辯，非
      全然子虛，則原告能否行使訴外人權利，自非無疑。
    6.再佐以上開原告兼訴訟代理人丁○○當庭所述原告甲○○
      係原告丁○○所聘之司機，卻逕將甲○○列為原告，適可
      彰顯原告甲○○與訴外人沈淑瑩間，難認有債權讓與之實
      質關係。益徵本件除不能以原告之主張及舉證，遽認兩造
      有消費借貸之事實外，反而更彰顯出原告所言借貸情節或
      原告以債權人地位自居等情，均與一般借貸或債權讓與等
      情理或規定有間。
  (四)本件原告對與被告間並無直接之借貸關係，已如前述；而原
    告亦未能舉證證明被告與訴外人間之金錢糾葛即是借貸關係
    。又本件除原告之舉證，非但未能證明訴外人系爭匯款確實
    為基於借貸關係而匯，而非另有其他原因關係外，縱認被告
    丙○○或被告2 人負有清償訴外人借款之義務，然原告仍未
    能證明其已取得債權人之權利；此外，經綜合兩造在法庭上
    之陳述、證據攻防等全辯論意旨等情，原告方面所言及舉證
    仍不能證明其對被告2 人得本於債權人之地位行使權利。
五、綜上所述，本件原告主張被告應返還借用250 萬元，被告迄
    未清償，故提起本訴，請求被告返還上開款項云云，既為被
    告所否認，且原告就兩造間存有系爭消費借貸契約情節或原
    告已取得債權人之權利等情，依原告所提出之上揭書證所示
    ，非但難證明為真實，更與金錢借貸或債權讓與等社會上金
    錢往來等交易常情與規範有違；從而，依首揭規定及判例意
    旨，可以論斷原告所為之上開請求，為無理由，不應准許，
    應予駁回。
六、又本件事證關於事實之認定，就舉證法則及全辯論意旨，已
    臻明確，兩造其餘之攻擊防禦方法，核與判決結果無涉，爰
    不逐一論述，附此敘明。
七、據上論結，本件原告之訴為無理由，依民事訴訟法第78條，
    判決如主文。
中    華    民    國    99    年    4     月    12    日
                  民事第一庭    法  官  黃玉清
以上正本係照原本作成
如對本判決上訴，須於判決送達後廿日內向本院提出上訴狀
中    華    民    國    99    年    4     月    12    日
                                書記官  林美鳳

司法院資訊處製作；財團法人民間司法改革基金會備份。
